【裁判字號】    98,交抗,668
【裁判日期】    980707
【裁判案由】    聲明異議
【裁判全文】
臺灣高等法院臺中分院刑事裁定         98年度交抗字第668號
抗  告  人
即受處分人  甲○○
上列抗告人因違反道路交通管理處罰條例之聲明異議案件，不服
臺灣臺中地方法院中華民國98年4月30日所為裁定（98年度交聲
字第1572號），提起抗告，本院裁定如下：
    主  文
抗告駁回。
    理  由
一、抗告意旨略以：抗告人因未住居於戶籍地以致無法收受裁決
    書之送達，復因不知得主張權益之期間而逾越權利救濟期限
    ，爰抗告請求撤銷原裁定云云。
二、按處理違反道路交通管理事件，有關文書送達之程序，依行
    政程序法之規定；送達，於應受送達人之住居所、事務所或
    營業所為之；於應送達處所不獲會晤應受送達人時，得將文
    書付與有辨別事理能力之同居人、受僱人或應送達處所之接
    收郵件人員。應受送達人或其同居人、受僱人、接收郵件人
    員無正當理由拒絕收領文書時，得將文書留置於應送達處所
    ，以為送達；又送達不能依前2條規定為之者，得將文書寄
    存送達地之地方自治或警察機關，並作送達通知書2份，1份
    黏貼於應受送達人住居所、事務所、營業所或其就業處所門
    首，另1份交由鄰居轉交或置於該送達處所信箱或其他適當
    位置，以為送達。前項情形，由郵政機關為送達者，得將文
    書寄存於送達地之郵政機關。寄存機關自收受寄存文書之日
    起，應保存3個月，違反道路交通管理事件統一裁罰基準及
    處理細則第5條，行政程序法第72條第1項前段、第73條第1
    項、第3項、第74條分別定有明文。另查民事訴訟文書之寄
    存送達，依民事訴訟法第138條第2項規定，自寄存之日起，
    經10日發生效力，此因應受送達人未必能即時領取訴訟文書
    而知悉其內容，故特設此規定以保障其權益。行政程序法雖
    未如前述民事訴訟法增設第138條第2項規定，但基於保障應
    受送達人權益之同一理由，解釋上應認為有上開規定之類推
    適用，核先敘明。再前開所稱「住居所」係民法上概念（即
    民法第20條至第24條所規定），指當事人依一定事實，足認
    以久住之意思，住於一定之地域者，即為設定其住所於該地
    ；所謂「一定事實」，包括戶籍登記、居住情形等，尤以戶
    籍登記資料為主要依據，但不以登記為要件。而戶籍法所為
    之戶籍住址之登記（戶籍法第一條參照），採形式主義，未
    登記不發生戶籍法上效力。戶籍登記之住址（即戶籍所地址
    ），則為戶籍管轄區內之處所，主要發生選舉、兵役、教育
    等公法上效力，與住居所為民法上法律行為的準據，發生各
    種民事上的效力，二者規範意旨不同。實務上戶籍法上的住
    址與民法上的住居所，絕大多數情形雖為同一處所，但並非
    當然同一，然不論法院或行政機關在調查「住所」時，通常
    均以戶籍登記的住址為認定標準。次按受處分人，不服道路
    交通管理處罰條例第8條主管機關所為之處罰，得於接到裁
    決書之翌日起20日內，向管轄地方法院聲明異議，道路交通
    管理處罰條例第87 條第1項定有明文。又按依前開規定向管
    轄法院聲明異議之期間，自裁決送達之翌日起算，並得依法
    扣除在途期間及聲請回復原狀；交通法庭認聲明異議不合法
    律上之程式或其異議權已喪失者，應以裁定駁回之，但其不
    合法律上之程式可補正者，應先定期命為補正，逾期不補正
    者，即予駁回，道路交通案件處理辦法第12條及第18條分別
    定有明文。復按，道路交通異議案件，當事人非居住於處罰
    機關所在之鄉、鎮、市，但居住於受理聲明異議案件法院之
    管轄區域者，依法院訴訟當事人在途期間標準第4條之規定
    ，應依同標準第2條第1款中之地方法院在途期間欄所載日數
    ，扣除在途期間。
三、經查，本件抗告人甲○○係對交通部公路總局臺中區監理所
    （臺中市監理站）97年6月20日中監稽違字第裁61-P0000000
    0號裁決書不服，惟抗告人之戶籍住址為「臺中縣大里市○
    ○路○段502號」，雖抗告人辯稱其未住居於戶籍地云云，
    然抗告人倘未實際居住在戶籍地，本應依道路交通安全規則
    第23條第1項之規定，向公路監理機關辦理登記，抗告人既
    未辦理此項登記，原處分機關於作成上開裁決書後，委由郵
    政機關送達至抗告人之前揭戶籍地，因未會晤抗告人本人，
    亦無受領文書之同居人、受雇人或應受送達處所之接收郵件
    人員，遂於97年6月25日將該裁決書寄存送達於送達地之大
    里郵局，並作送達通知書2份，1份黏貼於應受送達人住居所
    門首，1份置於該受送達處所信箱或其他適當位置，以為送
    達，有交通部公路總局臺中區監理所臺中市監理站送達證書
    影本、個人基本資料查詢結果在卷可憑（原審卷第10、12頁
    ），揆諸首揭說明，本件違反道路交通管理事件裁決書，自
    寄存之日之97年6月25日起，經十日發生效力，則該裁決書
    之送達應自97年7月5日發生送達效力，乃抗告人竟遲至98年
    4月17日始聲明異議（郵寄日98年4月14日，原處分機關收狀
    日98年4月17日），顯已逾越二十日之法定期間，難謂合法
    ，且無從命補正，原審因而駁回抗告人之聲明異議，核無違
    誤，抗告人抗告仍執陳詞指摘原裁定不當，為無理由，爰予
    駁回。
四、據上論斷，應依道路交通案件處理辦法第26條，刑事訴訟法
    第412條，裁定如主文。
中    華    民    國    98    年    7    月     7     日
            刑事第一庭    審判長法  官  陳  紀  綱
                                法  官  張  智  雄
                                法  官  陳  欣  安
以上正本證明與原本無異。
不得再抗告。
                                書記官  吳  姁  穗
中    華    民    國    98    年    7    月     7     日


司法院資訊處製作；財團法人民間司法改革基金會備份。
